【裁判字號】    98,消債更,302
【裁判日期】    990331
【裁判案由】    更生
【裁判全文】
臺灣桃園地方法院民事裁定           98年度消債更字第302號
聲  請  人
即  債務人  甲○○
上列當事人因消費者債務清理事件聲請更生，本院裁定如下：
    主  文
更生之聲請駁回。
聲請費用由聲請人負擔。
    理  由
一、按債務人不能清償債務或有不能清償之虞者，得依本條例所
    定更生或清算程序，清理其債務，消費者債務清理條例第3
    條定有明文，故債務人聲請更生或清算，須符合不能清償債
    務或有不能清償之虞之要件。次按聲請更生或清算不合程式
    或不備其他要件者，法院應以裁定駁回之，但其情形可以補
    正者，法院應定期間先命補正，復為同條例第8 條所明定。
    再者，消費者債務清理條例更生之規範目的，係在維持債務
    人基本生活之情況下，於債務人之能力範圍內盡力清償債務
    ，乃在幫助陷於經濟上困境之債務人，得藉由更生或清算程
    序，走出經濟困境，避免走向絕路，實現憲法所保障之生命
    權，非謂債務人得任意利用債務清理程序減輕債務。按債務
    人與金融機構協商成立者，不得聲請更生或清算，但因不可
    歸責於己之事由，致履行顯有重大困難者，不在此限；本條
    例施行前，債務人依金融主管機關協調成立之中華民國銀行
    公會會員，辦理消費金融案件無擔保債務協商機制與金融機
    構成立之協商，準用前項之規定，消費者債務清理條例第15
    1 條第5 、6 項分別定有明文。是債務清償方案成立後，固
    由債務人按其條件履行，惟需於其後發生情事變更，在清償
    期間收入或收益不如預期，致該方案履行困難甚或履行不能
    ，因不可歸責於己，始能聲請更生或清算。此項規定旨在避
    免債務人任意毀諾已成立之協商，濫用更生或清算之裁判上
    債務清理程序，蓋以債務清償方案係經當事人行使程序選擇
    權所為之債務清理契約，債務人應受該成立之協議所拘束。
    債務人既已與金融機構協商成立，如認該協商方案履行有其
    他不適當情形，自仍應再循協商途徑謀求解決。
二、本件聲請意旨略以：聲請人前曾與最大債權金融機構安泰銀
    行達成還款協議，自民國95年6 月起，分100 期、利率4 ％
    、每月繳納新台幣（下同）27,208元還款，嗣聲請人因原經
    營之俊泰企業社無法繼續經營頂讓予他人，不能維持穩定之
    收入，故於履行前開還款協議3 期後毀諾，實非本意。聲請
    人債務清償有重大困難，且無擔保或無優先權之債務總額未
    逾12,000,000元，復未經法院裁定開始清算程序或宣告破產
    ，爰依法聲請更生等語。
三、按關於債務人及其受扶養親屬之必要生活費用部份，消費者
    債務清理條例雖期望使不幸陷入經濟困境之人得以清理債務
    ，重建生活，然並無意使每一債務人及其受扶養親屬，均仍
    維持其原有生活程度或超出其自身經濟能力之高消費生活，
    而係在保障債務人最低生活水準之前提下，使債務人盡力清
    償以得更生之機會，且債務人於負擔債務時，亦應能預見其
    為償還債務，於履行期間必須經歷較不寬裕的經濟生活，是
    債務人自應調整其心態及生活需求，債務人及其受扶養親屬
    生活費用之支出，自不應由債務人任意主張。又最低生活水
    準因地因人而異，固無一定之標準，然行政院主計處公告之
    97、98年度臺灣省平均每人每月之最低生活費9,829 元、9,
    660 元，雖非得一體適用，然究非不能作為認定債務人每月
    必要生活支出之標準，債務人應力求樽節開銷用以償債，始
    符誠信，一併敘明。
四、本件聲請人稱其因不可歸責於己之事由，導致其於95年7 月
    16日與債權銀行成立之債務協商在履行3 期後毀諾，經本院
    分析聲請人之毀諾事由（詳如附表三），固堪可信。然經本
    院依上開原則所為聲請人償債能力分析結果，聲請人目前每
    月償債能力為8,500 元（詳如附表二所載），其於本院98年
    9 月23日、98年10月22日開庭時陳報已與安泰銀行、陽信銀
    行、匯豐銀行、遠東銀行、荷蘭銀行、日盛銀行等債權銀行
    談妥個別一致性還款方案（採二階段還款，第一階段72期0
    ％利率，第二階段到期再次協商），並已開始履行，而大眾
    銀行、中國信託商業銀行、玉山銀行、萬泰銀行等債權銀行
    亦均於本院98年10月22日訊問期日當庭同意比照最大債權銀
    行安泰銀行之履約條件給予聲請人個別一致性還款方案，同
    時大眾銀行、中國信託商業銀行、玉山銀行並承諾成立個別
    一致性還款方案協議即不另與聲請人計算利息，是聲請人應
    已可利用個別一致性還款方案與債權金融機構重行協商清理
    債務，尚非無力清償。準此，本件聲請人既無不能清償債務
    或有不能清償之虞，自難認與聲請更生之要件相符，依首揭
    條文之意旨，自應駁回其更生之聲請，爰裁定如主文。
中    華    民    國    99    年    3     月    31    日
              民事第一庭    法  官  林哲賢
以上正本證明與原本無異
如不服本裁定，應於裁定送達後10日內，以書狀向本院提出抗告
，並繳納抗告費新臺幣1千元
中    華    民    國    99    年    4     月     1    日
                            書記官  陳佳彬
附表一：財產、負債表
┌────────┬────────┬───────┬─────────┐
│資產            │證據            │負債          │證據              │
├────────┼────────┼───────┼─────────┤
│土地：無        │96-97 年度稅務電│合計2,674,229 │聲請人陳報之債權人│
│                │子閘門財產所得調│元（含荷蘭銀行│清冊（本院卷第8 頁│
│房屋：無        │件明細表（本院卷│262,000 元、香│）、財團法人金融聯│
│                │第29頁以下）    │港上海匯豐銀行│合徵信中心當事人綜│
│車輛：無        │                │338,700 元、陽│合信用報告─債務清│
│                │                │信銀行215,000 │理條例前置協商專用│
│                │                │元、遠東銀行13│債權人清冊（本院卷│
│                │                │6,311 元、玉山│第13頁）          │
│                │                │銀行362,401 元│                  │
│                │                │、萬泰銀行326,│                  │
│                │                │000 元、大眾銀│                  │
│                │                │行162,817 元、│                  │
│                │                │日盛銀行314,00│                  │
│                │                │0 元、安泰銀行│                  │
│                │                │506,000 元、中│                  │
│                │                │國信託銀行51,0│                  │
│                │                │00元）        │                  │
├────────┴────────┴───────┴─────────┤
│現有資產價值，不足清償負債2,674,229元。                               │
└───────────────────────────────────┘
附表二：償債能力分析表
┌─────┬──────────┬──────┬──────────┬───┐
│聲請人自陳│本院判斷            │聲請人自陳每│本院判斷            │備註  │
│每月收入  │                    │月支出      │                    │      │
├─────┼──────────┼──────┼──────────┼───┤
│聲請人陳報│依聲請人陳報之96-97 │(一)生活必要支│以前述97年每人每月平│      │
│其96年每月│年度綜合所得稅各類所│出部分      │均最低生活支出之金額│      │
│平均薪資為│得資料清單（本院卷第│聲請人陳報其│為9,829 元為標準，核│      │
│10,202元（│24頁以下），其96年度│每月生活必要│聲請人所陳除房租以外│      │
│元以下四捨│每月平均薪資為10,202│支出共145,00│之每月生活必要支出費│      │
│五入，下同│元 、97年度每月平均 │元，明細如下│用及母親之扶養費僅13│      │
│）、97年每│薪資為16,667元，均與│。          │,500 元 ，並未逾越前│      │
│月平均薪資│聲請人陳報狀所陳相符│1.房租：6,00│開標準（9,829 元×2 │      │
│為16,667元│，復經本院調閱96-97 │  0 元。    │＝19,658元），應屬合│      │
│（本院卷第│年度稅務電子閘門財產│2.電費、水費│理。又聲請人另陳報每│      │
│7 頁），復│所得調件明細表（本院│  、電話費、│月6,000 元之房租，業│      │
│於本院審理│卷第29頁以下）覆核無│  瓦斯費支出│經提具房屋租賃契約書│      │
│中自陳目前│誤，堪屬信實。      │  ：每月3,50│1 份為證，金額亦非為│      │
│每月薪資約│另聲請人於本院98年9 │  0元。     │過高，尚堪可信。    │      │
│有28,000元│月23日訊問期日自陳之│3.生活費：5,│                    │      │
│。（本院98│每月28,000元薪資收入│  000元。   │                    │      │
│年9 月23日│，經債權人到庭未為爭│            │                    │      │
│訊問期日，│執，應堪可信。      │(二)扶養費    │                    │      │
│本院卷第15│                    │扶養聲請人之│                    │      │
│2 頁）    │                    │母每月5,000 │                    │      │
│          │                    │元。        │                    │      │
│          │                    │            │                    │      │
├─────┴──────────┼──────┼──────────┴───┤
│96年度每月平均收入約為10,202元。│            │每月合理支出：19,500元。    │
│97年度每月平均收入約為16,667元。│            │                            │
│目前每月平均收入約為28,000元。  │            │                            │
├────────────────┴──────┴──────────────┤
│96年度每月可供償債金額＝10,202元－19,500元＝-9,298元。                      │
│97年度每月可供償債金額＝16,667元－19,500元＝-2,833元                        │
│目前每月可供償債金額＝28,000元－19,500元＝8,500元。                         │
└──────────────────────────────────────┘
附表三：協商、毀諾分析表
┌────────┬─────────────┬─────────────┐
│項目            │ 內容                     │證據                      │
├────────┼─────────────┼─────────────┤
│協商銀行        │安泰銀行                  │協商成立協議書（本院卷第15│
│                │                          │6 頁以下）                │
├────────┼─────────────┼─────────────┤
│協商日期        │95 年7 月16日             │同上                      │
├────────┼─────────────┼─────────────┤
│協商條件        │95年6 月起，100 期，4%利率│同上                      │
│                │，每月27,208元。          │                          │
├────────┼─────────────┼─────────────┤
│毀諾日期        │最大債權銀行安泰銀行95年11│陽信商業銀行98年9 月10日民│
│                │月25日報送毀諾註記。      │事陳報狀（本院卷第50頁以下│
│                │                          │）                        │
├────────┼─────────────┼─────────────┤
│已付期數        │3期                       │聲請人於本院98年9 月23日訊│
│                │                          │問期日自陳，債權銀行不爭執│
│                │                          │。（本院卷第152頁）       │
├────────┼─────────────┼─────────────┤
│毀諾原因        │原經營之俊泰企業社無法繼續│本院98年9 月23日言詞辯論筆│
│                │經營頂讓予他人，不能維持穩│錄（本院卷第152 頁）。    │
│                │定之收入，致無力繳納協商款│                          │
│                │項而毀諾，尚非本意。      │                          │
├────────┼─────────────┴─────────────┤
│本院判斷        │聲請人所陳因原經營之俊泰企業社無法繼續經營頂讓予他人，│
│                │故不能維持穩定之收入而致毀諾等語，有其提出員工離職申請│
│                │書1 份（本院卷第155 頁）在卷可憑，復稽聲請人離職後於96│
│                │、97年之平均每月工作收入僅10,202元、16,667元，顯見聲請│
│                │人於未經營俊泰企業社後確實無可供清償原協商條件之穩定收│
│                │入，是聲請人陳其係因不可歸責於己之毀諾情事，尚堪可信。│
└────────┴───────────────────────────┘

司法院資訊處製作；財團法人民間司法改革基金會備份。
